【裁判字號】    89,上易,3299
【裁判日期】    891101
【裁判案由】    妨害名譽等
【裁判全文】
臺灣高等法院刑事判決                          八十九年度上易字第三二九九號
    上  訴  人
    即  自訴人  壬○○
    被      告  甲○○
                己○○
                丁○○
                乙○
                庚○○
                丙○○
                辛○○
                戊○○
右上訴人因被告誹謗案件，不服臺灣臺北地方法院八十九年度自字第二一七號，中華
民國八十九年七月二十一日第一審判決，提起上訴，本院判決如左：
    主  文
上訴駁回。
    理      由
一、自訴意旨略以：「自訴人壬○○於民國（下同）八十八年十月購買新店市○○路
    六十一號地下三層（香格里拉大廈一一五室），隨即遭受該大樓管理委員會以遮
    雨棚違建為由，三番二次冷嘲熱諷，並檢舉違建（現已執行完畢），自訴人自從
    購買本大樓一一五室以來，因修理遮雨棚階段，故尚未遷居過夜，也不認識其他
    住戶，甚至誰是委員也不清楚，但於八十九年元月三十日，發現本大樓之公共場
    合公告欄上，張貼「指稱自訴人恐嚇該大樓全體住戶之文宣乙張，指稱自訴人以
    「非常手段令所有住戶無法居住下去，並造成對本大樓所有住戶之生命財產之威
    脅」。自訴人係經營防火器材生產事業之績優廠商，已有二十年，全省消防界無
    一不認識自訴人之為人。今自訴人在不知情該大樓之管理委員，專門以買賣房屋
    仲介為業、歛財，如果不是他們經手仲介，即蓄意對付新住戶，集合所有委員，
    群起攻擊，不擇手段，至今竟然公開在公共場合之公佈欄上，惡意毀謗，致使自
    訴人成為全體住戶之公敵，意圖將自訴人無法遷入居住，方肯罷休。被告甲○○
    等八人舉報違建後再予毀謗自訴人之清白之手法深覺恐懼不妥，被告甲○○等八
    人依前所述，既具刑法第三百十條之犯行，為此依刑法第三百十條之規定提出自
    訴」等語。
二、按犯罪事實應依證據認定之，無證據不得推定其犯罪事實，刑事訴訟法第一百五
    十四條定有明文。又所謂認定犯罪事實之證據，係指足以認定被告確有犯罪行為
    之積極證據而言，如未發現相當證據，或證據不足以證明，自不能以推測或擬制
    之方法，以為裁判基礎；再自訴人之指訴，係以使被告受刑事訴追為目的，是其
    陳述是否與事實相符，仍應調查其他事實以資審認，始得為不利被告之認定。次
    按，言論自由為人民之基本權利，憲法第十一條有明文保障，國家應給予最大限
    度之維護，俾其實現自我、溝通意見、追求真理及監督各種政治或社會活動之功
    能得以發揮。惟為兼顧對個人名譽、隱私及公共利益之保護，法律尚非不得對言
    論自由依其傳播方式為合理之限制。刑法第三百十條第一項及第二項誹謗罪即係
    保護個人法益而設至刑法同條第三項對所誹謗之事，能證明其為真實者不罰，係
    針對言論內容與事實相符者之保障，並藉以限定刑罰權之範圍，非謂指摘或傳述
    誹謗事項之行為人，必須自行證明其言論內容確屬真實，始能免於刑責。惟行為
    人雖不能證明言論內容為真實，但依其所提證據資料，認為行為人有相當理由確
    信其為真實者，即不能以誹謗罪之刑責相繩，亦不得以此項規定而免除檢察官或
    自訴人於訴訟程序中，依法應負行為人故意毀損他人名譽之舉證責任，或法院發
    現其為真實之義務，業經司法院大法官會議釋字第五○九號解釋在案。
三、本件自訴人認被告甲○○、己○○、丁○○、乙○、庚○○、丙○○、辛○○、
    張振豐等涉有前揭誹謗罪嫌，係以香格里拉管理委員會之會議紀錄為論據，被告
    己○○、丁○○、庚○○、丙○○、辛○○、張振豐等人經合法傳喚未到庭，其
    等在前之陳述與被告甲○○、乙○等固均為坦承係前開管理委員會委員，惟均堅
    決否認有何誹謗犯行，一致辯稱：「民國八十八年十一月十七日下午九時許大廈
    管理委員會確有開協調會，討論自訴人占用公共用地一案，後協調破裂，自訴人
    口出惡言，恐嚇全體住戶，公告之當日會議紀錄所載內容係屬真實，並無誹謗」
    等語。
四、經查：
(一)、自訴人所指涉有誹謗之文件，即香格里拉大廈管理委員會第四屆第二次委員會議
    紀錄，係當日會議紀錄王鴻琠所製作並依規定張貼公告，為自訴人所不否認，並
    經證人王鴻琠到庭結證屬實，且有該會議紀錄影本（原審卷第四十頁）、相片數
    幀在卷可稽，已難謂被告甲○○、己○○、丁○○、乙○、庚○○、丙○○、辛○○、張振豐等八人有何指謫或傳述之行為。
(二)、前揭會議紀錄載：「四、討論事項：(一)、一一五房違建與侵佔公有地案。１、依
    公寓大廈管理辦法與本大樓住護規約相關規定，有關一一五房違建與佔用公用地
    案，管委會特邀一一五房所有人壬○○先生前來溝通。２、有關陽台違建。希詹
    先生自行拆除，否則本會依規定報請水管會拆除。３、有關公用地佔用部分，若
    為美化環境前提，須依規定向委員會提出設計草圖並說明，經委員會認定為有益
    於全體住戶之使用，方能同意。４、。經與一一五房所有人壬○○先生現場溝通
    破裂，管委會所有與會委員均遭詹先生惡言相向並直指名諱恐嚇，甚至恐嚇整棟
    大樓住戶以非常手段，令所有住戶無法居住下去，此以（已之誤）造成對本大樓
    所有住戶之生命財產之威脅。(二)、決議：１、往後若有住戶佔用公共用地，一律
    不同意，毋須再召開會議協調溝通。八位委員投票通過。２、有關一一五房違建
    部份行文報請水管會拆除」等語，前揭會議紀錄載稱「經與一一五房所有人壬○○先生現場溝通破裂，管委會所有與會委員均遭詹先生惡言相向並直指名諱恐嚇
    ，甚至恐嚇整棟大樓住戶以非常手段，令所有住戶無法居住下去，此以（已之誤
    ）造成對本大樓所有住戶之生命財產之威脅」（卷附相片與該紀錄）等，其遣詞
    用字或有不當，惟自訴人迄未能舉證證明其內容有何不實，所訴已嫌無據。
(三)、且查，八十八年十一月十七日下午九時許該大廈管理委員會確有邀請自訴人到場
    召開協調會，討論自訴人占用公共用地一案，嗣協調破裂，當時場面混亂，雙方
    有發生爭執等情，業據證人即斯時任會議主席之主任委員杜吉雄、會議紀錄王鴻
    琠證述屬實，核與被告甲○○、己○○、丁○○、乙○、庚○○、丙○○、辛○○、張振豐等八人所辯相符。
(四)、又自訴人與被告等人間因自訴人占用公共設施一案迭有糾紛，並因而涉訟，此有
    被告等人告訴自訴人侵占案之告訴狀、自訴人之答辯狀（臺灣臺北地方法院檢察
    署八十九年度偵字第七四三七號）、自訴人與被告張振豐間之和解書等附卷可按
    ，足見雙方嫌隙已深，則渠等於召開上開協調會時，自難期心平氣和，該紀錄載
    稱自訴人對與會委員惡言相向、出言恐嚇等語，衡情應非全屬子虛，與誹謗罪之
    構成要件尚屬有間。
(五)、自訴人於本院雖舉證人黃秀為證，黃秀並稱自訴人未稱恐嚇的話（本院卷第九十
    頁），但查黃秀與自訴人同進出，業據被告辛○○陳明，被告庚○○更稱自訴人
    介紹黃秀為其太太，是黃秀所陳應屬偏頗自訴人，且所陳與自訴人聲請訊問之證
    人即第三人之主任委員杜吉雄所稱：「談判破裂有講閒話」之詞（原審卷第一二
    七頁）不符，自不可採。
(六)、此外，復查無其他積極證據足認被告等有自訴人所指之誹謗犯行，揆之首揭說明
    ，尚難以自訴人片面、推測之指訴遽入被告於罪，自應為被告甲○○、己○○、
    丁○○、乙○、庚○○、丙○○、辛○○、張振豐等八人無罪之諭知。
五、原審以不能證明被告甲○○、己○○、丁○○、乙○、庚○○、丙○○、辛○○
    、張振豐八人犯罪而為其等無罪之諭知，經核原判決並無違誤，自訴人上訴仍執
    其修理遮雨棚與被告等人爭執過程及稱資料非屬會議記錄，係另外放在公告欄上
    等無關及與事證不符事項等語，提起上訴，以推測之詞指摘原判決不當，請求撤
    銷改判為無理由，應予駁回。
六、被告己○○、丁○○、庚○○、丙○○、辛○○、張振豐等人經合法傳喚雖未到
    庭有送達證書在卷可稽，爰不待其等陳述逕行判決，併此敘明。
據上論斷，應依刑事訴訟法第三百六十八條、第三百七十一條，判決如主文。
中    華    民    國    八十九    年      十一      月        一        日
                              臺灣高等法院刑事第七庭
                                  審判長法  官  蘇  隆  惠
                                        法  官  林  瑞  斌
                                        法  官  施  俊  堯
右正本證明與原本無異。
不得上訴。
                                        書記官  顏  志  豪
中    華    民    國    八十九    年      十一   月        三        日


司法院資訊處製作；財團法人民間司法改革基金會備份。
